【裁判字號】    97,交聲更,74
【裁判日期】    980331
【裁判案由】    違反道路交通管理處罰條例
【裁判全文】
臺灣桃園地方法院交通事件裁定        97年度交聲更字第74號
原處分機關  臺北市交通事件裁決所
異  議  人
即受處分人  甲○○
上列異議人即受處分人因違反道路交通管理處罰條例案件，對於
臺北市交通事件裁決所民國97年5 月30日之處分（原處分案號：
北市裁四字第裁22-DB0000000號）聲明異議，經本院於97年8 月
29日以97年度交聲字第1096號裁定原處分撤銷，另為適法處分，
異議人不服，提起抗告，而由臺灣高等法院於97年9 月22日以97
年度交抗字第1461號裁定將原裁定撤銷發回本院，本院裁定如下
：
    主  文
原處分撤銷。
甲○○汽車駕駛人轉彎時，不依標誌、標線、號誌指示，處罰鍰
新臺幣陸佰元，並記違規點數壹點。
    理  由
一、原處分意旨略以：異議人即受處分人甲○○（下稱異議人）
    於民國96年4 月16日上午8 時25分許，駕駛車牌號碼1463-K
     L號自小客車，在桃園縣桃園市○○路與復興路口處，因在
    禁止左轉處違規左轉，為桃園縣政府警察局交通隊警員掣單
    舉發。嗣異議人於應到案期限前提出申訴，經原處分機關函
    請舉發單位調查結果，仍認異議人確有上開違規行為，而於
    97年5 月30日以異議人違反道路交通管理處罰條例第48條第
    1 項第2 款之規定，裁處異議人罰鍰新臺幣（以下同）1,80
    0 元，並記違規點數1 點。
二、聲明異議意旨略以：伊於上開時、地確有駕車左轉之事實，
    惟按「違反行政法上義務之行為非出於故意或過失者，不予
    處罰」，行政罰法第7 條亦定有明文。查前開三民路與復興
    路交岔口並未劃設禁止臨時停車之黃色網狀線，該地點由八
    德市往桃園市方向之禁止號誌為7 時至22時禁止左轉，禁止
    左轉之十字路口設有紅綠燈號誌，沿三民路由八德市往桃園
    市方向距離10公尺復有1 交岔路口（三民路、中華路）之紅
    綠燈號誌，2 路口間由八德市往桃園市方向僅設有1 快車道
    、1 慢車道，而前開2 路口之紅綠燈設置因未連鎖，導致由
    八德市往桃園市○○○○○路上，當三民路與復興路口之號
    誌燈轉為綠燈時，三民路與中華路口之號誌燈已轉為紅燈，
    致2 號誌間之10公尺單一快車道上（由八德市往桃園市方向
    ）停滿車輛，塞至復興路上，顯見該路口交通號誌之設置不
    當。伊於上揭時間駕車通過三民路與復興路口之紅綠燈號誌
    時，當車輛行駛至十字路中心點，前方車輛恰因三民路與中
    華路口之紅綠燈號誌轉為紅燈無法前進，塞至復興路上，同
    方向之三民路右側亦有相當數量之機車而致伊無法右轉，伊
    於進退不得之際，因三民路與復興路口之號誌轉為紅燈，若
    伊繼續停在十字路中心點，將致復興路之車輛無法通過，此
    時三民路由桃園市往八德市方向之車輛，因三民路沿線號誌
    皆為紅燈，已無車輛往八德市方向行駛，若伊於路口左轉，
    並不致影響對向車道其他車輛之行駛，故於迫不得已之情形
    下左轉，應屬期待不可能之特別情狀，而為不罰之行為。桃
    園縣政府交通局96年5 月1 日桃交工字第0960008996號函亦
    坦承前揭2 路口之號誌確有未連鎖之事，惟因避免停等於復
    興路車輛回堵到中華路上，認該路口號誌之時相設計並無不
    當。但查該路口號誌設計雖避免停等於復興路車輛回堵到中
    華路上，卻致停等於中華路之車輛回堵到復興路上，如此設
    計豈無不當之處。是以，異議人違規係因交通號誌設置不當
    ，於交通阻塞之緊急狀況下，為免影響其他車輛之行駛，造
    成更大之交通阻塞，不得已於禁止左轉處左轉，並無故意或
    過失違反交通號誌之主觀要件。本件交通號誌設置不當，陷
    人於罪，前開2 路口間之紅綠燈號誌設置未連鎖，造成交通
    阻塞，致車輛駕駛人於不得已之情況下不得不違反交通號誌
    ，行政機關本就有失職之處，豈能藉此機會增加人民之負擔
    ，因錯而得利。而異議人在上開三民路與復興路口左轉時，
    並不影響對向車道之車輛行駛，故本件實無取締之必要性。
    末按，違反道路交通管理處罰條例第48條第1 項2 款規定者
    ，處600 元以上1,800 元以下罰鍰，而按違反道路交通管理
    事件統一裁罰基準及處理細則第2 條之基準表，一般皆處法
    條規定罰鍰金額之最低額600 元，惟原處分機關竟依前揭處
    理細則第43、44、67條之規定，處罰異議人以最高額罰鍰1,
    800 元，無異處罰異議人依法尋求救濟之行為，將致人民有
    不敢伸張權利之寒蟬效應，原處分機關之行政裁量顯有違誤
    ，實屬不當。為此具狀聲明異議云云。
三、按汽車駕駛人轉彎時，不依標誌、標線、號誌指示者，處60
    0 元以上1,800 元以下罰鍰，並予記違規點數1 點。道路交
    通管理處罰條例第48條第1 項第2 款、第63條第1 項第1 款
    分別定有明文。經查：
（一）本件異議人駕車在禁止左轉處違規左轉之違規事實，業據
      證人即舉發本件違規行為之警員塗勝雄於本院訊問時結證
      稱：伊任職於桃園縣政府警察局交通隊，本件是伊舉發的
      ，當時伊在桃園市○○路與三民路口執行交通取締違規勤
      務，伊站在離三民路與復興路交岔口約1 、2 百公尺處之
      復興路由桃園往中壢方向之車道旁，伊與同事當時是在執
      行交整勤務，伊是負責取締三民路車輛違規左轉復興路之
      行為。伊當時有看到異議人駕駛之車號1463-KL 號自小客
      車自三民路違規左轉復興路，伊將異議人攔停後，對異議
      人說三民路與復興路口設有禁止左轉標誌，7 時到22時不
      得從三民路左轉復興路，三民路雙向都是同樣的規定，異
      議人跟伊說三民路在復興路與中華路之間的2 個路口距離
      沒有很遠，他看到三民路上在中華路與復興路之間的這一
      段已經停滿車子，已經塞車了，他就直接從三民路左轉復
      興路，伊便當場開立舉發單給異議人簽收，並把第1 張通
      知單交付給異議人收受等語明確（見本院97年度交聲字第
      1096號卷第20-23 頁），異議人對此亦不爭執，並有證人
      塗勝雄提出之違規地於7 時至22時禁止左轉之現場照片4
      張在卷可參，自堪信實。
（二）異議人固以前開情詞為辯，惟本院向桃園縣政府函詢桃園
      市○○路與復興路及三民路與中華路兩路口號誌時制變換
      情形，經桃園縣政府函覆：「旨揭兩路口號誌從早上6 點
      至晚上11點因週期同步，故可維持同綠不同紅之機制。以
      時制計畫表時制編號6 為例，號誌總週期為150 秒，兩路
      口一開始三民路方向同時綠燈，經過90秒之後三民路於復
      興路口會先變紅燈，以抒解復興路省道車流，此時三民路
      於中華路口仍為綠燈，再經過20秒後三民路於中華路口變
      為紅燈，此時三民路於兩路口同時紅燈，最後再經過40秒
      後兩路口會同步變綠燈。號誌對時部分係以中原標準時間
      為準，此號誌時制設計從96年4 月至今並無差異。」等語
      ，此有桃園縣政府97年12月5 日府交工字第0970380731號
      函暨所附之時制計畫表各1 份在卷可稽。故以本件違規時
      間為上午8 時25分，對照桃園市○○路、復興路及三民路
      、中華路之號誌時制計畫表所示，屬時制編號7 之情況，
      即上開2 路口之週期均為160 秒，其中三民路、復興路口
      在第一時相即90秒為三民路雙向對開，其餘紅燈，第二時
      相即70秒為復興路雙向對開，其餘紅燈；另三民路、中華
      路口在第一時相即120 秒為三民路綠燈，其餘紅燈，第二
      時相40秒為中華路綠燈，其餘紅燈。亦即上開2 路口在相
      同週期之前90秒時，2 路口之三民路號誌同為綠燈，其後
      三民路、復興路口之三民路號誌將先轉變為紅燈，而三民
      路、中華路口之三民路號誌將在其後30秒後才變換燈號為
      紅燈，2 路口之三民路號誌同為紅燈經40秒後，2 路口之
      三民路號誌將再度同時變換為綠燈，足見三民路、復興路
      口之三民路號誌將先於三民路、中華路口之三民路號誌轉
      換為紅燈，顯與異議人所稱因三民路、中華路口之三民路
      號誌先轉換為紅燈，因而造成車輛迴堵至三民路、復興路
      口不符。況上開2 路口迄今仍維持同綠不同紅之機制，並
      無異議人所謂之已更正為連鎖設計，已據桃園縣政府函覆
      如前，是異議人辯稱：因為上開2 路口之交通號誌設置不
      當，伊行駛至三民路、復興路口時，前方三民路、中華路
      口之紅綠燈突然變為紅燈，伊進退不得，為免影響其他車
      輛之行駛，造成更大之交通阻塞，不得已才於禁止左轉處
      左轉云云，尚難採信。
（三）再者，違反行政法上義務之行為非出於故意或過失者，不
      予處罰，為95年2 月5 日施行之行政罰法第7 條第1 項所
      明白規定之責任條件，則於該法施行後，即應優先於司法
      院大法官釋字第275 號解釋而為適用；而行政罰法中對故
      意及過失並未予以定義，原則上應採與刑法相同之解釋。
      按汽車行至有號誌之交岔路口，遇有前行或轉彎之車道交
      通擁塞時，應在路口停止線前暫停，不得逕行駛入交岔口
      內，致號誌轉換後，仍未能通過妨礙其他車輛通行，道路
      交通安全規則第102 條第1 項第13款定有明文。本件異議
      人駕駛車輛自應遵守前開交通規則，而依前揭說明，三民
      路、復興路及三民路、中華路口之交通號誌時相設計，應
      不可能發生三民路、中華路之三民路號誌先變換為紅燈之
      情形，已詳如前述，縱依前開交通時相設計，仍產生迴堵
      至三民路、復興路口之情形，佐以異議人自承2 路口間僅
      有10公尺之距離、當時正值上班時間，車輛甚多，則異議
      人行至三民路、復興路口時，自應隨時注意前行車道是否
      發生交通擁塞之情形，在判斷可能發生號誌轉換後，仍未
      能通行之情況時，自不能貿然駛入交岔路口，而應在路口
      停止線前暫停，詎異議人竟仍貿然穿越駛入三民路與復興
      路交岔路口內，致號誌轉換後，仍未能通過該交岔路口，
      縱最終異議人係不願造成復興路上之車輛無法通行，而逕
      行在禁止左轉之路口左轉彎，然此乃因異議人未能遵守前
      開道路交通安全規則所致，異議人空言其違反行政法上義
      務之行為並無故意、過失云云，無足憑採。
（四）綜上，本件事證已經明確，異議人之前開違規行為堪以認
      定。
四、末查，道路交通管理處罰條例第9 條第1 項規定：「本條例
    所定罰鍰之處罰，行為人接獲違反道路交通管理事件通知單
    後，於15日得不經裁決，逕依第92條第3 項之罰鍰基準規定
    ，向指定之處所繳納結案；不服舉發事實者，應於15日內，
    向處罰機關陳述意見；其不依通知所定期限前往指定處所聽
    候裁決，且未依規定期限內繳納罰鍰結案或向處罰機關陳述
    意見者，處罰機關得逕行裁決之」。而依道路交通管理處罰
    條例第92條第3 項規定授權訂定之「違反道路交通管理事件
    統一裁罰基準表」，係以若干期限內「繳納罰鍰」或「到案
    聽候裁決」作為裁罰基準，而對於母法道路交通管理處罰條
    例第9 條第1 項規定之「陳述意見」（或提出陳述書）是否
    亦作為裁罰基準之區分標準，則付之闕如，漏未規定。然衡
    諸母法係將「未依規定期限向處罰機關陳述意見」，與「不
    依通知所定期限前往指定處所聽候裁決」、「未依規定期限
    繳納罰鍰結案」二者等價齊觀，暨法律既賦予人民陳述意見
    之權利，卻未規定陳述意見之法律效果，則陳述意見之規定
    勢將形同具文，應認「向處罰機關陳述意見」與「往指定處
    所聽候裁決」效果相同，亦應亦作為裁罰基準之一，「違反
    道路交通管理事件統一裁罰基準表」漏未規定，應予補充解
    釋，即受處分人於應到案期限內向處罰機關陳述意見亦應依
    最低額裁罰。況且，人民既已陳述意見，自係願意且希望聽
    候裁決，解釋上實不宜侷限必須受處分人親臨處罰機關接受
    裁決始可。查依據卷附異議人所遞之「交通事件陳述書」，
    異議人已於96年4 月26日向桃園縣政府警察局所提出前開陳
    述狀，並對前開違規舉發表示不同意見，並經桃園縣政府警
    察局於同年月30日轉呈臺北市交通事件裁決所，顯見本件異
    議人係於上開通知單所載應到案日期即96年5 月1 日前，即
    已向原處分機關提出申訴，揆諸前開說明，應認符合上引法
    條規定之陳述意見，且與到案聽候裁決效果同，依違反道路
    交通管理事件統一裁罰基準及處理細則、違反道路交通管理
    事件統一裁罰基準表之規定，應對受處分人處以最低額之罰
    鍰。
五、綜上所述，本件異議人確有在上揭時、地，駕車在禁止左轉
    處違規左轉之違規行為，原處分機關依道路交通管理處罰條
    例第48條第1 項第2 款之規定，裁處異議人1,800 元，並依
    同條例第63條第1 項第1 款之規定，予以記違規點數點1 點
    ，固非無見，惟異議人既已於上開舉發單所載應到案期限即
    97年5 月1 日前向原處分機關具狀陳述意見，表示不服，且
    與到案聽候裁決效果同，依違反道路交通管理事件統一裁罰
    基準及處理細則、違反道路交通管理事件統一裁罰基準表之
    規定，應對異議人處以最低額之罰鍰。原處分機關就異議人
    之上揭違規行為，逕以罰鍰最高額處罰，尚有未洽，異議人
    就此部分之異議，非無理由，自應由本院撤銷原處分，另依
    道路交通管理處罰條例第48條第1 項第2 款、第63條第1 項
    第1 款及違反道路交通管理事件統一裁罰基準表規定，依法
    裁處如主文第2 項所示，以資適法。
據上論斷，應依道路交通管理處罰條例第87條第2 項，道路交通
案件處理辦法第20條前段，裁定如主文。
中    華    民    國    98    年    3     月    31    日
                      交通法庭  法  官  許雅婷
以上正本證明與原本無異。
如不服本裁定，應於裁定送達後5 日內向本院提出抗告狀。
                                書記官  吳玉蘭
中    華    民    國    98    年    4     月    2     日


司法院資訊處製作；財團法人民間司法改革基金會備份。
